ACORDAO-COMPLETO-2401424

ACÓRDÃO 1663/2021 ATA 2/2021 - SEGUNDA CÂMARA

VISTOS, relatados e discutidos estes autos de Tomada de Contas Especial instaurada pelo Ministério do Turismo - MTur, em razão de irregularidades na execução física e financeira do Convênio 255/2006 (Siafi 564417) , celebrado com a Empresa Estadual de Turismo - Amazonastur, cujo objeto era o incentivo ao turismo no Estado do Amazonas, mediante a execução de ações do projeto denominado "Manifestações Culturais - Fator de Atração Turística do Amazonas". 
ACORDAM os Ministros do Tribunal de Contas da União, reunidos em sessão da 2ª Câmara, ante as razões expostas pelo Relator, em:
9.1. excluir os Srs. Francisco de Souza Rodrigues e Ozias Monteiro Rodrigues do rol de responsáveis desta TCE;
9.2. com fundamento nos arts. 1º, inciso I, 16, inciso III, alínea c, 19, caput, e 23, inciso III, da Lei 8.443/1992, julgar irregulares as contas da Empresa Estadual de Turismo - Amazonastur e da Sra. Oreni Campelo Braga da Silva, e condená-las solidariamente ao pagamento da quantia de R$ 2.000.000,00 (dois milhões de reais) , fixando-lhes o prazo de 15 (quinze) dias, a contar do recebimento das respectivas notificações, para que comprovem, perante o Tribunal (art. 214, inciso III, alínea a, do Regimento Interno/TCU) , o recolhimento da dívida a favor do Tesouro Nacional, acrescida da atualização monetária e dos juros de mora, calculados a partir de 8/8/2006 até a data da efetiva quitação, nos termos da legislação em vigor;
9.3.  autorizar, caso requerido, nos termos do art. 26 da Lei 8.443/1992, o parcelamento da dívida em até 36 (trinta e seis) parcelas mensais e sucessivas, sobre as quais incidirão os correspondentes acréscimos legais (débito: atualização monetária e juros de mora) , esclarecendo às responsáveis que a falta de pagamento de qualquer parcela importará no vencimento antecipado do saldo devedor (art. 217, § 2º, inciso II, do RI/TCU) , sem prejuízo das demais medidas legais;  
9.4. autorizar, desde logo, a cobrança judicial da dívida a que se refere este Acórdão, caso não atendidas as notificações, com base no art. 28, inciso II, da Lei 8.443/1992;
9.5. remeter cópia deste Acórdão à Procuradoria da República no Estado do Amazonas, com fundamento no art. 16, § 3º, da Lei 8.443/1992 c/c o art. 209, § 7º, do Regimento Interno/TCU, bem como ao Ministério do Turismo, para ciência.

Tomada de Contas Especial instaurada pelo Ministério do Turismo, em razão de irregularidades na execução física e financeira do Convênio celebrado com a Empresa Estadual de Turismo  Amazonastur objetivando o incentivo ao turismo no Estado do Amazonas.

Segunda Câmara

Empresa Estadual de Turismo - Amazonastur (05.662.046/0001-90).

3. Responsáveis: Empresa Estadual de Turismo - Amazonastur (05.662.046/0001-90); Francisco de Souza Rodrigues, falecido (XXX.434.992-XX); Ozias Monteiro Rodrigues, falecido (XXX.702.032-XX) e Oreni Campelo Braga da Silva (XXX.446.302-XX).

13.1. Ministros presentes: Augusto Nardes (na Presidência), Aroldo Cedraz e Raimundo Carreiro.
13.2. Ministro-Substituto convocado: Marcos Bemquerer Costa (Relator).

ACORDAO-COMPLETO-2495599

Acórdão 11693/2021 - Segunda Câmara

ORENI CAMPELO BRAGA DA SILVA

MARCOS BEMQUERER

Trata-se da Tomada de Contas Especial instaurada pelo Ministério do Turismo, em razão de irregularidades na execução física e financeira do Convênio 255/2006 (Siafi 564417) , celebrado com a Empresa Estadual de Turismo - Amazonastur, cujo objeto era o incentivo ao turismo no Estado do Amazonas, mediante a execução de ações do projeto denominado "Manifestações Culturais - Fator de Atração Turística do Amazonas", conforme o Plano de Trabalho aditivado (peça 1, pp. 11 a 28) , com vigência para o período de 28/6/2006 a 9/2/2007 (peça 1, p. 61 e 68) .
2.	A seguir, reproduzo, com alguns ajustes de forma, excerto da instrução da peça 108, em que a matéria destes autos foi assim historiada e analisada na Secretaria de Controle Externo de Tomada de Contas Especial - SecexTCE:   
"HISTÓRICO
2.	Conforme disposto na Cláusula Quarta do Termo de Convênio, foram previstos [recursos públicos num total de] R$ 2.200.000,00 para a execução do objeto, dos quais R$ 2.000.000,00 [seriam] repassados pelo concedente e R$ 200.000,00 correspondentes à contrapartida do convenente (peça 1, p. 60) . 	Os recursos federais foram liberados mediante a Ordem Bancária 2006OB90035412, de 8/8/2006, no valor de R$ 2.000.000,00 (peça 1, p. 67) . 
Com fulcro nas delegações de competência conferidas pelo relator destes autos, Ministro-Substituto Marcos Bemquerer Costa, foram realizadas as seguintes citações:
	Quadro 1 - Citações

	Responsável
	Ofício 
Secex-RN
	Peça
	AR
 (Peça) 

	Empresa Estadual de Turismo (Amazonastur) 
	774/2016
	15
	18

	Oreni Campelo Braga da Silva
	775/2016
	14
	17

	Adair da Silva Rodrigues (administr. provisória espólio Francisco de Souza Rodrigues) 
	31/2017
	48
	49

4.	A Sra. Adair da Silva Rodrigues, responsável pelo espólio do Sr. Francisco de Souza Rodrigues, tomou ciência do expediente que lhe foi encaminhado em 23/1/2017, conforme atesta o AR à peça 49, mas não atendeu a citação e não se manifestou quanto às irregularidades verificadas.
5.	Assim, transcorrido o prazo regimental fixado e mantendo-se inerte a representante do aludido responsável, impõe-se que o espólio seja considerado revel, dando-se prosseguimento ao processo, de acordo com o art. 12, § 3º, da Lei 8.443/1992.
6.	A Sra. Oreni Campelo Braga da Silva apresentou tempestivamente, após solicitações e prorrogações de prazo (peças 19 e 20) , suas alegações de defesa (peças 25-34) , analisadas na peça 50. 
7.	Considerando as alegações de defesa e o fato de que a celebração de subconvênios, por si só, não ensejaria a glosa do valor total dos recursos repassados, foi feita diligência ao MTur, por meio do Ofício 339/2017-Secex/RN, para que reexaminasse a consistência de toda a documentação apresentada pela Amazonastur por ocasião da prestação de contas do Convênio 255/2006, sob os pontos de vista da execução física e financeira, manifestando-se expressamente sob a existência real de nexo de causalidade entre os recursos liberados e a documentação de suporte apresentada, levando em conta, no que coubesse, o Parecer Técnico de Análise de Prestação de Contas 195/2010 (peça 52) .
8.	Após solicitações e concessões de prazo (peças 53, 56, 58, 59, 61 e 62) , o MTur por meio do Ofício 1019/2017 (peça 63) , enviou a documentação e as informações acostadas às peças 63 a 70.
9.	Com base na análise das peças retro, tendo em vista que os documentos constantes do processo não permitiram concluir sobre a correta aplicação dos recursos repassados, foi proposta uma nova citação à peça 74 em função das irregularidades apontadas na instrução acostada à peça 9 e nos Relatórios Técnicos do MTur 74/2017 (peça 69, p. 360-368) , 55/2017 (peça 69, p. 387-391) , 418/2017 (peça 69, p. 394-398) e 805/2017 (peça 69, p. 401-416) .
10.	Assim, tendo em vista o pronunciamento da unidade, de 25/5/2018 (peça 76) , foi realizada a citação dos responsáveis nos seguintes moldes:
'i)  ALEGAÇÕES DE DEFESA quanto às ocorrências descritas a seguir:
2.	 O débito é decorrente da não comprovação da boa e regular aplicação dos recursos recebidos, em decorrência das irregularidades na execução física e na prestação de contas do Convênio 255/2006, Siafi 564417, celebrado entre a Empresa Estadual de Turismo (Amazonastur) e a União, por meio do Ministério do Turismo, que teve por objeto o incentivo ao turismo no Estado do Amazonas, mediante a execução das ações do projeto denominado 'Manifestações Culturais - Fator de Atração Turística do Amazonas', de acordo com as informações contidas nos documentos de Reanálise do MTur (Pareceres Técnicos 74/2017 e 418/2017; Nota Técnica 55/2017 e Nota Técnica Financeira 805/2017) , destacando-se as seguintes irregularidades que, em conjunto, apontam para reprovação total das contas do aludido convênio:
b.1.1) Celebração de vários subconvênios com prefeituras, sem que houvesse amparo legal, caracterizando terceirização do objeto conveniado e contrária à jurisprudência do TCU (Acórdão 1645/2010-TCU-Plenário, Ministro: Augusto Sherman Cavalcanti; Acórdão 11196/2011-TCU-Segunda Câmara, Ministro: Augusto Sherman Cavalcanti; e Acórdão 3762/2014-TCU-Primeira Câmara, Ministro: José Múcio Monteiro) ;
b.1.2) Realização de sub-repasses efetuados para as Prefeituras, os quais, por expressa determinação do art. 19, inciso II, da IN-STN 1/1997, só poderiam ter ocorrido entre órgãos ou unidades gestoras de um mesmo órgão ou entidade, bem como no tocante à execução indireta, cuja realização pressupõe a contratação por meio dos procedimentos descritos no art. 6° da Lei 8.666/1993, alterado pela Lei 8.883/1994;
b.1.3) não comprovação da execução física das metas 1 a 16 do Plano de Trabalho aprovado pelo MTur, em 29/11/2006 (peça 1, p. 82-92) , conforme os seguintes itens verificados no Parecer Técnico 74/2017 (peça 69, p. 361-366) :
	Meta
	Não comprovação
da execução física
	Análise da Execução Física
	Valor
 (R$) 

	1
	1.1 - Serviço de empresa especializada em montagem/desmontagem e decoração de palco da Festa da Padroeira N. Sª. de Nazaré - Beruri/AM
	Acostado à fl. 838 do Processo nº 72000.000830/2007-22 (Vol. 7) , constam um CD-R denominado 'Festa da Padroeira - Beruri/AM N. Sª. de Nazaré' e outro denominado 'Festa de N. Sª. de Nazaré Beruri/AM'. O CD-R denominado 'Festa da Padroeira - Beruri/AM N. Sª. de Nazaré' contém dois arquivos de imagens que retratam pessoas reunidas em uma igreja.  Já o outro CD contém vídeo de evento. Contudo, não foi possível visualizar elementos que indicariam se tratar da Festa da Padroeira N. Sª.de Nazaré no Município de Beruri/AM, conforme aprovado no plano de trabalho. Ao contrário, nas filmagens é possível observar barracas de comidas com seguinte inscrição 'Prefeitura Municipal de Borba', o que indicaria que o evento ali retratado ocorreu no Município de Borba/AM. Ademais, não foi possível visualizar a utilização de palco, tampouco foi possível visualizar a aplicação da logomarca do Ministério do Turismo no evento.
	11.500,00

		1.2 - Serviço de empresa organizadora de eventos:
	Não consta nos autos documentação que permita avaliar a execução física desta etapa.
	67.200,00

	2
	2.1 - Serviço de empresa especializada em montagem/desmontagem e decoração de palco da Festa de São Pedro - Humaitá/AM
	Não consta nos autos documentação que permita avaliar a execução física desta etapa.
	11.500,00

		2.2 - Serviço de empresa organizadora de eventos
	Não consta nos autos documentação que permita avaliar a execução física desta etapa.
	77.200,00

	3
	3.1 - Serviço de empre-sa especializada em em montagem/desmontagem e decoração de palco da Festa do Pirarucu - Fonte Boa/AM
	Acostado à fl. 833 do Processo 72000.000830/2007-22 (Vol. 7) , constam um CD-R intitulado 'Festa do Pirarucu Fonte Boa/AM' e um DVD intitulado 'Festa do Pirarucu Show Folclórico Fonte Boa/AM'. O referido CD-R contém três fotografias de um evento. No entanto, não é possível vinculá-las ao evento relacionado à meta 3. Já o DVD ('Festa do Pirarucu Show Folclórico Fonte Boa/AM') contém um vídeo do 'XXV Festival Folclórico de Fonte Boa/AM', que não é o evento relacionado à meta 3 do plano de trabalho aprovado. Sendo assim, não foi possível verificar a execução física desta etapa.
	41.510,00

		3.2 - Serviço de empresa organizadora de eventos
	Não consta nos autos documentação que nos permita avaliar a execução física desta etapa.
	87.190,00

	4
	4.1 - Serviço de empre-sa especializada em montagem/desmontagem e decoração de palco para a Festa de São Benedito - Itamarati/AM
	Acostados à fl. 831 do Processo 72000.000830/2007-22 (Vol. 7) , constam um CD-R intitulado 'Itamaraty' e o outro intitulado 'Itamaraty fotos'. O CD intitulado 'Itamaraty' contém filmagens de algumas pessoas ensaiando e filmagens de algum evento. No entanto, nas filmagens do evento não é possível visualizar elementos que indiquem se tratar da Festa de São Benedito no Município de Itamarati/AM. Outrossim, não foi possível visualizar nas referidas filmagens qualquer palco decorado. O outro CD, denominado 'Itamaraty fotos', contém três arquivos de imagens. No entanto, em nenhuma dessas imagens é possível visualizar a realização do evento relacionado à meta 4 do plano de trabalho. Sendo assim, não foi possível verificar a execução física desta etapa.
	11.500,00

		4.2 - Serviço de empresa organizadora de eventos
	Não consta nos autos documentação que nos permita avaliar a execução física desta etapa.
	47.200,00

	5
	5.1 - Serviço de empre-sa especializada em montagem/desmontagem e decoração de palco para a Festa do Cará - Caapiranga/AM
	Acostados à fl. 738 do Processo 72000.000830/2007-22 (Vol. 5) , constam um CD-R intitulado 'Caapiranga Festi-val do Cará 2006' e um DVD intitulado 'Documentário Caa-piranga'. O CD-R contém fotografias em que é possível visualizar uma faixa com o nome 'II Festival do Cará'. No entanto, não foi possível visualizar o palco, item aprovado no plano de trabalho do convênio. O DVD contém apenas um documentário sobre a cidade. Sendo assim, não foi possível verificar a execução física desta etapa.
	53.720,00

		5.2 - Serviço de empresa organizadora de eventos
	Não consta nos autos documentação que nos permita avaliar a execução física desta etapa.
	84.980,00

	6
	6.1 - Serviço de empre-sa especializada em montagem/desmontagem e decoração de palco para a Exposição Agropecuária - Careiro Castanho/AM
	Acostadas às fls. 724/728 do Processo 72000.000830/2007-22 (Vol. 4) , constam fotografias. No entanto, não é possível visualizar o nome do evento e a aplicação da logomarca do MTur. Acostados à fl. 829 do Processo 72000.000830/2007-22 (Vol. 6) , constam um CD-R intitulado 'Fotos Careiro Castanho/AM Agropec 2007' e um DVD intitulado 'Agropec - 2007 Careiro Castanho/AM'. Ocorre que o cronograma do plano de trabalho previa a ocorrência de todos os eventos para o ano de 2006 e não para o ano de 2007. Ademais, o material promocional, também acostado 
	11.500,00

		6.2 - Serviço de empresa organizadora de eventos
	Não consta nos autos documentação que nos permita avaliar a execução física desta etapa.
	77.200,00

	7
	7.1 - Serviço de empre-sa especializada em montagem/desmontagem e decoração de palco para a Festa da Padroeira N. Sª.de Aparecida - Japurá/AM
	Acostado à fl. 835 do Processo 72000.000830/2007-22 (Vol. 7) , consta um CDR intitulado 'Japurá - 2006 Festa de N. Sª. Aparecida'. O referido CD não contém nenhum arquivo. Sendo assim, não foi possível verificar a execução física desta etapa.
	11.500,00

		7.2 - Serviço de empresa organizadora de eventos
	Não consta nos autos documentação que nos permita avaliar a execução física desta etapa. 		
	47.200,00

	8
	8.1 - Serviço de empre-sa especializada em montagem/desmontagem e decoração de palco para a Festa de Aniversário do Município - Juruá/AM
	Acostados à fl. 834 do Processo 72000.000830/2007-22 (Vol. 7) , constam um CD-R intitulado 'Jurua/Amazonas Festa de 50 anos' e um DVD intitulado 'Festa de Aniversá-rio 50 anos Juruá/AM'. O CD denominado 'Jurua/Amazonas Festa de 50 anos' contém quatro fotografias. No entanto, não é possível identificar o evento e a aplicação da logomarca do MTur. Já o DVD contém filmagens de um show, mas em nenhum momento é possível perceber que se trata da Festa de Aniversário do Município de Juruá/AM. Sendo assim, não foi possível verificar a execução física desta etapa.
	11.500,00

		8.2- Serviço de empresa organizadora de eventos
	Não consta nos autos documentação que nos permita avaliar a execução física desta etapa.
	47.200,00

	9
	9.1 - Serviço de empre-sa especializada em montagem/desmontagem e decoração de palco para a Festa da Pesca do Tucunaré - Nhamundá/AM
	Não consta nos autos documentação que nos permita avaliar a execução física desta etapa.
	52.160,00

		9.2 - Serviço de empresa organizadora de eventos
	Não consta nos autos documentação que nos permita avaliar a execução física desta etapa.
	86.540,00

	10
	10.1 - Serviço de empresa especializada em montagem/desmontagem e decoração de palco para XII Festival Folclórico - Nova Olinda do Norte/AM
	Acostados à fl. 743 do Processo 72000.000830/2007-22 (Vol. 6) , constam um CD-R intitulado 'Fotos Digitaliza 2006 XII Festival NON' e um DVD intitulado 'Compacto com os melhores momentos do espetáculo cultural dos bois-bumbás diamante negro e corre-campo'. O referido CD contém 16 fotografias. Contudo não é possível visualizar o nome do evento, tampouco a logomarca do Ministério do Turismo. Já o DVD contém um vídeo. No entanto, também não é possível identificar o evento, a edição a qual se refere e a aplicação da logomarca do MTur. Acostado à fl. 836 do Processo 72000.000830/2007-22 (Vol. 7) , consta um CDR intitulado 'Festival de Nova Olinda do Norte (Amazonas) 2006'. O referido CD contém fotografias. No entanto, não é possível visualizar o nome do evento, a edição e a aplicação da logomarca do MTur. Sendo assim, não foi possível verificar a execução física desta etapa.
	52.160,00

		10.2 - Serviço de empresa organizadora de eventos
	Não consta nos autos documentação que nos permita avaliar a execução física desta etapa.
	86.540,00

	11
	11.1 - Serviço de empre-sa especializada em montagem/desmontagem e decoração de palco para o XI Festribal - São Gabriel da Cachoeira (AM) 
	Acostados à fl. 785 do Processo 72000.000830/2007-22 (Vol. 6) , constam um CD-R intitulado 'XI Festribal ano 2006 Destino: Amazonastur Apoio: Semea CD editado em 3/10/2007' e um DVD intitulado 'DVD Festribal 2006'. O CD-R intitulado 'XI Festribal ano 2006 Destino: Amazonastur Apoio: Semea CD editado em 3/10/2007' contém fotografias retratando várias apresentações artísticas de grupos durante o festival. Entre as fotografias, é possível observar algumas que retratam a utilização de um palco com uma faixa contendo o nome do evento. No entanto, não há como afirmar se se trata de um palco fixo ou de um palco montado. Já o DVD intitulado 'DVD Festribal 2006' Contém filmagens das apresentações artísticas de grupos que ocorreram no evento. Ademais, acostados à fl. 826 do Processo 72000.000830/ 2007-22 (Vol. 6) , constam um CD intitulado 'São Gabriel da Cachoeira XI Festribal' e outro CD intitulado 'São Gabriel da Cachoeira XI Festribal 2006'. O primeiro CD citado contém um vídeo. No entanto, não é possível saber se trata da edição do evento relacionado à meta 11 do plano de trabalho. O segundo CD citado contém quatro fotografias. Contudo não é possível visualizar o nome do evento, edição e aplicação da logomarca do MTur. Sendo assim, considerando que a etapa do plano de trabalho previa a contratação de empresa especia-lizadaem montagem/desmotagem.
	11.500,00

		11.2 - Serviço de empresa organizadora de eventos
	Não consta nos autos documentação que nos permita avaliar a execução física desta etapa.
	77.200,00

	12
	12.1 - Serviço de empresa especializada em montagem/desmontagem e decoração de palco para a 4ª Festa do Pescador - Tapauá/AM
	Acostados à fl. 837 do Processo 72000.000830/2007-22 (Vol. 7) , constam um CD-R intitulado 'Festa do Pescador Tapauá/AM' e um DVD intitulado 'Festa do Pescador Tapauá/AM'. O referido CD-R contém cinco fotografias, duas retratando apresentações artísticas e três retratando paisagens aleatórias de alguma cidade. As fotografias referentes às apresentações artísticas não possuem elementos que nos permitam verificar que se trata da 4ª Festa do Pescador no Município de Tapauá/AM. Já o DVD contém vídeo de um evento. No entanto, as filmagens também não nos permitem verificar que se trata da 4ª Festa do Pescador no Município de Tapauá/AM. Sendo assim, não foi possível verificar a execução física desta etapa.
	52.160,00

		12.2 - Serviço de empresa organizadora de eventos
	Não consta nos autos documentação que nos permita avaliar a execução física desta etapa.
	86.540,00

	13
	13.1 - Serviço de empre-sa especializada em montagem/desmontagem e decoração de palco para XXVII Festival Folclórico - Itapiranga/AM
	Acostado à fl. 832 do Processo 72000.000830/2007-22 (Vol. 7) , consta um CD denominado 'Itapiranga Festival Folclórico'. No referido CD, consta filmagens de um evento. No entanto, não foi possível observar nestas filmagens nenhum elemento que indique se tratar do XXVII Festival Folclórico no Município de Itapiranga/AM. Não foi possível observar a utilização de palco, tampouco a aplicação da logomarca do Ministério do Turismo. Acostadas às fls. 240/252 do Processo 72000.000830/2007-22 (Vol. 5) , constam fotografias que, no entanto, não nos permite identificar com clareza o nome do evento. Sendo assim, não foi possível verificar a execução física desta etapa.
	41.510,00

		13.2 - Serviço de empresa organizadora de eventos
	Não consta nos autos documentação que nos permita avaliar a execução física desta etapa.
	87.190,00

	14
	14.1 - Serviço de empre-sa especializada em montagem/desmontagem e decoração de palco para a Festa de Aniversário - Borba/AM
	de um evento, no entanto não é possível reconhecer qual o evento retratado nas referidas fotografias. Não é possível visualizar a utilização de palco, tampouco a aplicação da logomarca do MTur. O outro CD, intitulado 'Aniversário do Município Borba -AM', possui um vídeo da Festa de Santo Antônio, ou seja, não se trata do evento relacionado à meta 14 do plano de trabalho aprovado.
	32.000,00

		14.2 - Locação de banheiros químicos, com manutenção
	Não constam fotografias dos banheiros químicos utilizados.
	34.000,00

		14.3 - Serviço de empresa organizadora de eventos
	Não consta nos autos documentação que nos permita avaliar a execução física desta etapa.
	184.000,00

	15
	15.1 - Serviço de empre-sa especializada em montagem/desmontagem e decoração de palco para o Festival das Cirandas - Manacaparu/AM
	Acostados às fls. 827 do Processo 72000.000830/2007-22 (Vol. 6) , constam um CD-R intitulado 'Festival de Ciranda Manacaparu/AM 2006' e outro intitulado 'Manacaparu/AM'. O primeiro CD mencionado contém fotografias e o segundo um vídeo. No entanto, não foi possível identificar o evento, tampouco a aplicação da logomarca do MTur. Sendo assim, não foi possível verificar a execução física desta etapa.
	11.500,00

		15.2 - Serviço de empresa organizadora de eventos
	Não consta nos autos documentação que nos permita avaliar a execução física desta etapa.
	47.200,00

	16
	Meta
	Não comprovação
da execução física
	Análise da Execução Física
	Valor
 (R$) 

	16.1 - Serviço de empre-sa especializada em montagem/desmontagem e decoração de palco da Festa da Laranja - Rio Preto da Eva/AM
	Acostado à fl. 707 do Processo 72000.000830/2007-22 (Vol. 4) consta um DVD intitulado 'Feira da Laranja'. O referido DVD contém um vídeo do evento. Pelas imagens é possível observar que se trata do festival da laranja. Acostadas às fls. 747/783 constam fotografias do evento. Pelas referidas imagens (vídeo e fotografias) é possível  visualizar a utilização de um palco no evento. Ressaltamos, no entanto, que, embora o convenente tenha demonstrado a realização da festa com a utilização de palco, o setor financeiro deverá avaliar as contratações realizadas, uma vez que houve sub-conveniamento no âmbito deste convênio, o que não estava previsto no plano de trabalho aprovado nem no termo de convênio assinado entre os partícipes.
	-

		16.2 - Serviço de empresa organizadora de eventos
	Não consta nos autos documentação que nos permita avaliar a execução física desta etapa.
	86.540,00

	Total
	1.728.340

b.1.4) não comprovação da execução física das metas 17 e 18 do Plano de Trabalho aprovado pelo MTur, em 29/11/2006 (peça 1, p. 82-92) , conforme os seguintes itens verificados na Nota Técnica 55/2017 (peça 69, p. 390-391) :
	Meta
	Etapa
	Descrição
	Análise
	Valor (R$) 

	17
	17.1
	Serviço de Show de Boi Bumba para o Workshop de Promoção do Estado do Amazonas e Divulgação do 1º Salão Amazonense de Turismo na cidade do Rio de Janeiro
	Não foi encaminhada documentação referente a essas etapas, pois toda a documentação acostada que versa sobre o Workshop de Promoção do Estado do Amazonas se dá em even-      tos nas cidades de São Paulo e Salvador (peça 29,  p. 142-250  a  peça 30,  p.  1-30 e peça 30, p. 123-213) , contrariando o disposto no Plano de Trabalho, que menciona o evento na cidade  do  Rio de Janeiro. Ademais, os custos dos serviços   são superiores  aos aprovados no Plano de Trabalho.  Não foi identifica-da   autorização   do   Minis-tério do Turismo para tais alterações, desrespeitando o cumprimento do Termo de Convênio. Ademais, o  Convenente  não encaminhou a documentação referente aos gastos com hospedagens conforme disposto no item k da Cláusula Nona do Termo de Convênio. Por fim, as informações e documentações apresentadas pelo Convenente são divergentes entre si e demonstram que a execução não se deu nos termos no Plano de Trabalho aprovado, conforme verificado no Relatório de Cumprimento do Objeto, acostado à peça 32, p. 40-43
	29.000,00

		17.2
	Serviço de empresa organizadora de eventos
		50.000,00

	18
	18.1
	Hospedagem para Operadores (36 operadores x 4 diárias) durante a realização da III FIAM
	Convenente alterou o Plano de Trabalho sem a prévia autorização do Ministério do Turismo, incorrendo em ações que não estavam previstas no Plano de Trabalho, tal como a confecção de livretos para o evento III FIAM e a locação de barcos (peça 28, p. 216-250) . Sobre a locação de vans, consta apenas a proposta de uma empresa, C.A. Oliveira da Silva (peça 28, p. 192) , com apenas 23 diárias, contrariando os Relatórios de Cumprimento de Objeto Apresentados. Quanto à hospedagem de operadores, o Convenente substituiu os operadores por buyers internacionais e jornalistas sem consultar o Ministério do Turismo (peça 28, p. 202) e, ainda, não apresentou a documentação prevista no item k da Cláusula Nona do Termo de Convênio. Por fim, as informações e documen-tações apresentadas.
	45.072,00

		18.2
	Locação de van (07) 
		29.400,00

		18.3
	Serviço de organização de eventos
		74.528,00

	18
			pelo Convenente são diver-gentes entre si e demonstram que a execução não se deu nos termos no Plano de Trabalho aprovado, conforme verificado no Relatório de Cumprimento do Objeto, acostado à peça 32, p. 40-44
	
		  18.4
	Impressão de Guias no Idioma Português
	Segundo a CGPIV (Material promocional) , nenhum comprovante ou exemplar da peça foi entregue (peça 69, p. 367)  
	22.000,00

	Total
	250.000,00

b.1.5) não comprovação da execução física dos itens referentes a produção de camisas, cartazes e folders para eventos em diversos Municípios do Amazonas (Beruri, Fonte Boa, Itamaraty, Caapiranga, Careiro Castanho, Japurá, Juruá, Nhamundá, Nova Olinda do Norte, São Gabriel da Cachoeira, Tapauá e Rio Preto da Eva) , totalizando R$ 113.900,00, conforme Pareceres Técnicos 2/2008 (peça 1, p. 117-119) , 10/2009 (peça 1, p. 129-132) e Parecer Técnico 418/MTur (peça 69, p. 394-398) ;
b.1.6) rejeição das contas no tocante à execução financeira, conforme a Nota Técnica Financeira do MTur 805/2017 (peça 69, p. 401-4016) , tendo em vista que o desmembramento do objeto do convênio em vários subconvênios, sem autorização do Concedente, prejudicou a análise financeira, inviabilizando a comprovação do nexo de causalidade das despesas executadas pelas prefeituras com o plano de trabalho aprovado, o que impossibilitou o julgamento da boa e regular aplicação dos recursos transferidos;
b.1.7) notas fiscais sem a devida identificação com o número do Convênio 255/2006 e/ou sem estar de acordo com o Plano de trabalho aprovado pelo MTur, em 29/11/2006 (peça 1, p. 82-92) , inviabilizando a comprovação do nexo de causalidade das despesas executadas com o plano de trabalho aprovado.
	Responsáveis
	Ofício
	Data de Recebimento do  Ofício
	Observação
	Fim do Prazo para defesa

	Empresa Estadual de Turismo Amazonastur (05.
662.046/0001-90)  na pessoa do seu representante legal;
	1214/2018-TCU/SECEX-TCE (peça 93) 
	6/9/2018 (vide AR de peça 99) 
	Ofício recebido no endereço da Amazo-nastur, na pessoa do seu representante le-gal, atual presidente, o Sr.  João Nickolas Santos  Cabral dos Anjos, conforme da-dos da Receita Federal do Brasil (peça 106) .-
	24/9/2018

	Empresa Estadual de Turismo Amazonastur  (05.662.046/0001-90) , na pessoa do seu representante legal;
	353/2018-TCU/SECEX-TCE (peça 78) 
	-
	Ofício não recebido no endereço da Amazonastur, na pessoa do seu representante le-gal, o Sr. Orsine Rufino de Olivei-ra Junior, confor-me dados antigos da Receita Fede-ral do Brasil (peça 77) .
	-

	Oreni Campelo Braga da Silva
	1211/2018-TCU/SECEX-TCE (peça 92) 
	6/9/2018 (vide AR de peça 97) 
	-
	24/9/2018

		1213/2018-TCU/SECEX-TCE (peça 94) 
	6/9/2018 (vide AR de peça 98) 
	-
	24/9/2018

	Espólio do Sr. Francisco de Souza Rodrigues (CPF XXX.434.992-XX) , na pessoa de sua responsável, a Sra. Adair da Silva Rodrigues  (CPF XXX.865.402-XX) ; 
	354/2018-TCU/SECEX-TCE (peça 80) 
	17/7/2018 (vide AR de peça 82) 
	-
	1º/8/2018

11. As Sras. Oreni Campelo Braga da Silva e Adair da Silva Rodrigues compareceram aos autos apresentando suas alegações de defesa (peças 103 e104) , a seguir analisadas.
12. Transcorrido o prazo regimental para apresentação das alegações de defesa, a Amazonastur, embora tenha solicitado e obtido prorrogação de prazo (peça102 e 105) , permaneceu silente, devendo ser considerada revel, nos termos do art. 12, §3º, da Lei 8.443/1992.
EXAME TÉCNICO
13. Preliminarmente, cumpre tecer breves considerações sobre a forma como são realizadas as comunicações processuais no TCU. A esse respeito, destacam-se o art. 179, do Regimento Interno do TCU (Resolução 155, de 4/12/2002) e o art. 4º, inciso III, § 1º, da Resolução TCU 170, de 30 de junho de 2004, in verbis:
Art. 179. A citação, a audiência ou a notificação, bem como a comunicação de diligência, farse-ão:
'I - mediante ciência da parte, efetivada por servidor designado, por meio eletrônico, fac-símile, telegrama ou qualquer outra forma, desde que fique confirmada inequivocamente a entrega da comunicação ao destinatário;
II - mediante carta registrada, com aviso de recebimento que comprove a entrega no endereço do destinatário;
III - por edital publicado no Diário Oficial da União, quando o seu destinatário não for localizado
 (...) 
Art. 3º As comunicações serão dirigidas ao responsável, ou ao interessado, ou ao dirigente de órgão ou entidade, ou ao representante legal ou ao procurador constituído nos autos, com poderes expressos no mandato para esse fim, por meio de:
I - correio eletrônico, fac-símile ou telegrama;
II - servidor designado;
III - carta registrada, com aviso de recebimento;
IV - edital publicado no Diário Oficial da União, quando o seu destinatário não for localizado, nas hipóteses em que seja necessário o exercício de defesa.
Art. 4º. Consideram-se entregues as comunicações:
I - efetivadas conforme disposto nos incisos I e II do artigo anterior, mediante confirmação da ciência do destinatário;
II - realizadas na forma prevista no inciso III do artigo anterior, com o retorno do aviso de recebimento, entregue comprovadamente no endereço do destinatário;
III - na data de publicação do edital no Diário Oficial da União, quando realizadas na forma prevista no inciso IV do artigo anterior.
§ 1º O endereço do destinatário deverá ser previamente confirmado mediante consulta aos sistemas disponíveis ao Tribunal ou a outros meios de informação, a qual deverá ser juntada ao respectivo processo.'
 (...) 
14. Bem se vê, portanto, que a validade da citação via postal não depende de que o aviso de recebimento seja assinado pelo próprio destinatário da comunicação, o que dispensa, no caso em tela, a entrega do AR em 'mãos próprias'. A exigência da norma é no sentido de o Tribunal verificar se a correspondência foi entregue no endereço correto, residindo aqui a necessidade de certeza inequívoca. 
15. Não é outra a orientação da jurisprudência do TCU, conforme se verifica dos julgados a seguir transcritos:
'São válidas as comunicações processuais entregues, mediante carta registrada, no endereço correto do responsável, não havendo necessidade de que o recebimento seja feito por ele próprio (Acórdão 3648/2013-TCU-Segunda Câmara, Relator Ministro José Jorge;
É prescindível a entrega pessoal das comunicações pelo TCU, razão pela qual não há necessidade de que o aviso de recebimento seja assinado pelo próprio destinatário. Entregandose a correspondência no endereço correto do destinatário, presume-se o recebimento da citação. (Acórdão 1019/2008-TCU-Plenário, Relator Ministro Benjamin Zymler) ;
As comunicações do TCU, inclusive as citações, deverão ser realizadas mediante Aviso de Recebimento - AR, via Empresa Brasileira de Correios e Telégrafos, bastando para sua validade que se demonstre que a correspondência foi entregue no endereço correto. (Acórdão 1526/2007-TCU-Plenário, Relator Ministro Aroldo Cedraz) .'
16. A validade do critério de comunicação processual do TCU foi referendada pelo Supremo Tribunal Federal, nos termos do julgamento do MS-AgR 25.816/DF, por meio do qual se afirmou a desnecessidade da ciência pessoal do interessado, entendendo-se suficiente a comprovação da entrega do 'AR' no endereço do destinatário:
'EMENTA: AGRAVO REGIMENTAL. MANDADO DE SEGURANÇA. DESNECESSIDADE DE INTIMAÇÃO PESSOAL DAS DECISÕES DO TRIBUNAL DE CONTAS DA UNIÃO. ART. 179 DO REGIMENTO INTERNO DO TCU. INTIMAÇÃO DO ATO IMPUGNADO POR CARTA REGISTRADA, INICIADO O PRAZO DO ART. 18 DA LEI nº 1.533/51 DA DATA CONSTANTE DO AVISO DE RECEBIMENTO. DECADÊNCIA RECONHECIDA. AGRAVO IMPROVIDO.
O envio de carta registrada com aviso de recebimento está expressamente enumerado entre os meios de comunicação de que dispõe o Tribunal de Contas da União para proceder às suas intimações.
O inciso II do art. 179 do Regimento Interno do TCU é claro ao exigir apenas a comprovação da entrega no endereço do destinatário, bastando o aviso de recebimento simples.'
17. No caso vertente, a citação da Amazonastur se deu em endereço proveniente de pesquisas de endereços realizadas pelo TCU (vide parágrafo 10 acima) , com a comprovada entrega do ofício citatório nesse endereço. 
18. Nos processos do TCU, a revelia não leva à presunção de que seriam verdadeiras todas as imputações levantadas contra os responsáveis, diferentemente do que ocorre no processo civil, em que a revelia do réu opera a presunção da verdade dos fatos narrados pelo autor. Dessa forma, a avaliação da responsabilidade do agente não pode prescindir da prova existente no processo ou para ele carreada. 
19. Ao não apresentar sua defesa, a responsável deixou de produzir prova da regular aplicação dos recursos sob sua responsabilidade, em afronta às normas que impõem aos gestores públicos a obrigação legal de, sempre que demandados pelos órgãos de controle, apresentar os documentos que demonstrem a correta utilização das verbas públicas, a exemplo do contido no art. 93, do DecretoLei 200/1967: 'Quem quer que utilize dinheiros públicos terá de justificar seu bom e regular emprego na conformidade das leis, regulamentos e normas emanadas das autoridades administrativas competentes.' 
20. Mesmo as alegações de defesa não sendo apresentadas, considerando o princípio da verdade real que rege esta Corte, procurou-se buscar, em manifestações da responsável na fase interna desta Tomada de Contas Especial, se havia algum argumento que pudesse ser aproveitado a seu favor. 
21. No entanto, a Amazonastur não se manifestou na fase interna, não havendo, assim, nenhum argumento que possa vir a ser analisado e posteriormente servir para afastar as irregularidades apontadas.
22. Registra-se que as alegações de defesa apresentadas pela Sra. Oreni Campelo Braga da Silva, a seguir analisadas, podem ser aproveitadas para empresa no que lhe couber. 
23. Alegações de defesa da Sra. Oreni Campelo Braga da Silva (peça 103) : 
23.1. Inicialmente a defesa alegou violação ao Princípio do contraditório substancial e aplicação de um contraditório formal pelo MTur, uma vez que este ministério devidamente notificado para fazer a reanálise das contas, devendo levar em consideração o Parecer Técnico de Análise de Prestação de Contas 195/2010, o qual reconheceu que o convênio foi executado em sua quase totalidade (94% das ações e metas do plano de trabalho apresentado) , ignorou mais uma vez o aludido parecer, no desejo inexplicável de reprovação das contas, alegando, inclusive novos fatos nunca arguidos anteriormente, de que a responsável não tinha tido a oportunidade de se manifestar.
23.2. Em sequência, evocou o Princípio da segurança jurídica, expondo que desde 2010 existe um Parecer no bojo da prestação de contas do Convênio 255/2006, onde os técnicos concluem que o aludido convênio foi executado em parte, motivo pelo qual não poderia haver reprovação por completo. Assim, indagou (peça 103, p. 6) :
'Agora, depois de diversos anos, vem o MTur, de forma reiterada e sem qualquer explicação, na contramão do primeiro parecer, emitir diversos pareceres pela reprovação total do Convênio, causando extrema insegurança jurídica a seus administrados, pois como confiar de agora em diante em seus pareceres técnicos, se a qualquer hora, por motivos desconhecidos, com uma simples troca de técnicos, todo o trabalho de instrução processual, com as devidas comprovações da boa e regular aplicação dos recursos, podem ser alteradas ao sabor do vento, como é a situação do caso em concreto?'
23.3. Aduziu que as supostas irregularidades apontadas nas notas técnicas do Mtur são no mínimo contraditórias, porque primeiro insistem na tese de que os subconvênios, por si só têm o condão de reprovar as contas. Depois, tentam fazer crer que houve análise do nexo de causalidade das despesas executadas pelas prefeituras com o plano de trabalho aprovado, porém que fora inviável a sua comprovação, o que teria impossibilitado a boa e regular aplicação dos recursos transferidos pelo Mtur.
23.4. No tocante à execução indireta expôs que (peça 103, p. 7) :
'a realização pressupõe a contratação por meio dos procedimentos descrito no artigo 6º da Lei 8.666/93 alterado pela Lei 8.883/1994, demonstrando mais uma vez que o técnico do Mtur que assumiu a análise da prestação de contas, ou estava mal intencionado, ou sequer se deu ao trabalho de analisar o processo e ler os pareceres anteriores, uma vez que no período de aproximadamente 03 (três) anos, a contar do ano de 2007, houve várias trocas de expedientes entre o MTUR e a AMTUR, visando o saneamento do feito, com fins de se alcançar a comprovação da devida aplicação dos recursos e consequentemente, execução das metas e ações previstas no Plano de Trabalho e todas a prefeituras subconveniadas procederam às respectivas contratações mediante processo licitatório em estrita observância aos ditames do Estatuto Nacional de Licitações, conforme fartamente demonstrado durante a prestação de contas apresentada ao Mtur.'
23.5. Relatou que o subconveniamento ocorreu devido a logística da Amazônia, pois contratar uma empresa para prestar serviços em diversos municípios amazônicos, encareceria em muito o valor da contratação, ao invés de causar dano ao erário houve grande economia para os cofres públicos. Ademais, pela distância geográfica de cada município, haveria o risco de haver a contratação de serviços que não chegariam em tempo hábil para cobrir o evento.
23.6. Frisou que não houve dano ao erário e citou trecho da decisão judicial dos autos da Ação Ordinária 0006701-53.2016.4.01.3200, ajuizada pela Amazonastur visando declarar a nulidade dos atos praticados no processo administrativo 72000.000830/2007-22 do Ministério do Turismo:
'É importante frisar que [quanto ao] convênio, a despeito de não ter sido realizado diretamente pela Requerente, em momento algum a autoridade chegou à conclusão de desvio de finalidade ou ilegalidade grave que gerasse prejuízos ao erário.'
23.7. Por fim, requereu que sejam acatadas as alegações de defesa, para fim de serem julgadas regulares a Tomada de Contas Especial TC Processo 006.091/2016-4, com fundamento nos princípios da segurança jurídica e do contraditório substancial, violados pelo Ministério do Turismo quando do julgamento da referida prestação de conta.
24.Análise:
24.1. Quanto a alegação de violação ao Princípio do contraditório substancial e aplicação de um contraditório formal no MTur:
24.1.1. Esclarece-se ao responsável que a entrada da tomada de contas especial no TCU, inaugura um novo momento processual (fase externa) , no qual é garantido ao responsável, por meio da citação, o direito ao contraditório e a ampla defesa.  
24.1.2. Oportuno frisar que o direito à ampla defesa e ao contraditório se dá, nos termos do devido processo legal, na fase externa da tomada de contas especial, que se inicia com a autuação do processo junto ao TCU. Na fase interna da TCE, cuja responsabilidade é da instituição onde os fatos ocorreram, neste caso o MTur, não há litígio ou acusação, mas apenas verificação de fatos e apuração de autoria. (Acórdão 2437/2015-TCU-Plenário, Relatora: Ministra Ana Arraes) . 
24.2. Quanto à alegação de violação do Princípio da segurança jurídica, face a existência de parecer do MTur, em 2010, que concluiu que o convênio foi executado em parte:
24.2.1.	não se vislumbra acatar tal alegação, uma vez que a Administração Pública pode anular seus atos administrativos, com base no Princípio da autotutela (art. 54 da Lei 9.784/1999) . Na análise deste convênio, o MTur teve diferentes entendimentos técnicos em distintos momentos, inerente à fase interna de controle e às diferentes instâncias e setores, em que as apurações técnicas sofrem análises com base nas informações disponíveis no momento e, por vezes, supervenientes; de fato, o Ofício 1192/2009/MTur, de 18/9/2009 (peça 25, p. 25) , com as conclusões da Nota Técnica de Reanálise 509/2009 (peça 1, p. 134-139) , apontou para glosa das despesas no valor de R$ 119.900,00, e, em 14/10/2014, o Ofício 2147/2014/MTur (peça 1, p. 211-212) , modificou esse entendimento e informou a reprovação total do Convênio, conforme Notas Técnicas 429/2010 - execução física não reanalisada (peça 1, 149-153) e 556/2014 - regularidade da aplicação financeira reprovada (peça 1, p. 215-221) .
24.2.2. Dessa forma, a mudança de entendimento nos pareceres do MTur não configura violação ao Princípio da segurança jurídica, mesmo porque, após a mudança de entendimento [por parte] do concedente, os responsáveis tiveram oportunidades de se defender e apresentar novos argumentos/documentos, segue alguns exemplos:
24.2.2.1.	Ofício 1528/MTur, datado de 2/8/2010 (recebido pelo AR acostado à peça 1, p. 156) , tendo em vista a Nota Técnica de Reanálise 429/2010, de 29/7/2010 solicitando a apresentação de documentos complementares (peça 1, 149-153) ;
24.2.2.2.	Ofício 1019/MTur, datado de 3/5/2011 (recebido pelo AR acostado à peça 1, p. 156) , tendo em vista a Nota Técnica de Reanálise 679/2011, glosando despesas no valor de R$ 1.941.803,76 (peça 1,161-169) ; 
24.2.2.3. Ofício 1919/MTur, de 4/7/2011, concedendo prazo solicitado pela Amazonastur para apresentar documentos (peça 1, p. 183) . Frisa-se que, ao pedir prorrogação de prazo, a Amazonastur informou que estava ingressando com o processo de Tomada de Contas Especial contra as Prefeituras Executoras do plano de trabalho (peça 1, p. 192) - o que não se confirmou.
24.3.  Quanto ao argumento de que à contratação indireta foi regular, pois todas as prefeituras procederam às respectivas contratações mediante processo licitatório em estrita observância aos ditames legais
24.3.1. Consta nos autos algumas informações sobre a realização de procedimentos licitatórios das empresas S. A. Empreendimentos Ltda. e Estilos Projeto e Consultoria, respectivamente, Pregão 4/2006 (peça 29, p. 188) e Carta-convite 7-A2006 (peça 29, p. 23) , contudo não se localizaram informações sobre processos licitatórios das prefeituras. 
24.3.2. Ademais, a defesa não se pronunciou sobre a realização de sub-repasses efetuados para as prefeituras que, por expressa determinação do art. 19, inciso II, da IN-STN 1/1997, só poderiam ter ocorrido entre órgãos ou unidades gestoras de um mesmo órgão ou entidade. 
24.4. Quanto à justificativa de que o subconveniamento ocorreu devido a logística da Amazônia e resultou em grande economia para os cofres públicos:
24.4.1. Embora as dimensões da Amazônia justifiquem a busca de soluções alternativas, não há como afastar a irregularidade, pois a celebração de vários subconvênios com prefeituras sem que houvesse amparo legal, caracterizou terceirização do objeto conveniado e contrária à jurisprudência do TCU (Acórdão 1645/2010-TCU-Plenário, Ministro-Substituto Augusto Sherman Cavalcanti; Acórdão 11196/2011-TCU-Segunda Câmara, Ministro-Substituto Augusto Sherman Cavalcanti e Acórdão 3762/2014-TCU-Primeira Câmara, Ministro José Múcio Monteiro) . Ademais, a defendente não apresentou elementos capazes de provar que tal procedimento foi vantajoso aos cofres públicos. 
24.4.2. Ressalta-se, ainda, que, no âmbito do TCU, o subconveniamento pode ser tolerado, sendo que a responsabilidade pela gestão do ajuste é da entidade convenente, ou seja, da Amazonastur, e não dos municípios que firmaram subconvênios objetivando a utilização dos recursos federais transferidos (vide Acórdão 2713/2008-TCU-Plenário, Relator Min. Guilherme Palmeira, e Acórdão 4135/2009-TCU-Primeira Câmara, Relator Min. Walton Alencar Rodrigues) .
24.5.	Quanto ao trecho citado da decisão judicial da Ação Ordinária 0006701-53.2016.4.01.3200:
24.5.1.	Em que pese a decisão judicial ter entendido que, a despeito do Convênio não ter sido realizado diretamente pela Amazonastur, em momento algum o MTur chegou à conclusão de desvio de finalidade ou ilegalidade grave que gerasse prejuízos ao erário, não foi apensado aos autos documentos/informações que respaldem tal conclusão. Dessa forma, tal afirmação não se configurou, neste momento processual, uma prova a ser considerada por este Tribunal.
24.5.2.	Por oportuno esclarece-se que a existência de processo judicial não obsta a atuação do TCU, mesmo tendo por objeto idênticas responsabilidades, haja vista a independência de instancias e a competência exclusiva do TCU para verificação do emprego de recursos federais (Acórdão 6723/2010-TCU-Primeira Câmara. Relator: Ministro-Substituto Marcos Bemquerer Costa) .
24.6. Por fim, registra-se que a responsável não se pronunciou sobre as irregularidades dos subitens b.1.3 a b.1.7 do ofício de citação 1211/2018-TCU/SECEX-TCE (peça 92) . Assim, tendo em vista que a Sra. Oreni Campelo Braga da Silva não logrou êxito em demonstrar o nexo de causalidade entre os recursos federais repassados e os serviços executados pelas prefeituras, e não havendo nos autos elementos que possam atestar a sua boa-fé, devem suas contas serem julgadas irregulares, imputando-lhe, solidariamente com a Amazonastur, o débito apurado, com fulcro nos termos dos artigos 1º, inciso I, 16, inciso III, alínea c, e 19, caput, da Lei nº 8.443/1992.  
25. Alegações da Sra. Adair da Silva Rodrigues, espólio de Francisco de Souza Rodrigues (peça 104) : 
25.1. Inicialmente, a defesa argumentou que na citação anterior, de 23/1/2017 o devido ofício não foi entregue à destinatária que estava viajando, razão pela qual entende que não poderia ser considerada revel. Relatou que, quanto à atual citação, em 17/7/2017, após solicitar e obter prorrogação de prazo, apresentou a defesa no prazo que lhe foi concedido.
25.2. Em sequência, a defesa argumentou que o Sr. Francisco de Souza Rodrigues, exerceu a função de Secretário Executivo da Seplan/AM, no período de 12/1/2004 a 9/1/2007 (peça 104, p. 13 e 15) ; tendo por dever de ofício, tão e somente, assinado o Primeiro e o Segundo Termos Aditivos ao Convênio referido, não lhe cabendo nenhuma outra tarefa, na execução física ou financeira e na fiscalização dos respectivos Aditivos, pois tais tarefas cabiam à Amazonastur e aos Municípios beneficiados, com os respectivos Repasses. Desse modo, entende a defesa que o Sr. Francisco de Souza Rodrigues deve ser excluído do rol de responsáveis deste processo, pois ele faleceu em 28/7/2016 (peça 104, p. 16) , merecendo, portanto, o mesmo tratamento atribuído a Ozias Monteiro Rodrigues, Ex-secretário de Estado da Seplan/AM.
25.3. Quanto ao mérito, reiterar que o Sr. Francisco de Souza Rodrigues não teve nenhuma participação na execução do convênio, não existindo nexo de causalidade entre possíveis irregularidades na execução dos eventos pretendidos - subcontratação e sub-repasses, com a assinatura dos dois Aditivos, firmados por ele firmados.
25.4. Frisou que a responsabilidade pela gestão do ajuste é da entidade convenente, no caso a Amazonastur e não dos municípios que firmaram o subconvênio, objetivando a utilização dos recursos federais transferidos - Acórdão 2713/2008-TCU-Plenário. Relator Min. Guilherme Palmeira e Acórdão 4135/2009 - 1ª. Câmara, Relator Min. Walton Alencar Rodrigues. Ademais, frisou que os pareceres constantes dos autos trataram apenas da impossibilidade de subconveniamento, deixando de verificar a existência de elementos fáticos e jurídicos que levassem à conclusão de ocorrências de dano ao erário, que seria o pressuposto primeiro para a instauração de tomadas de contas especial.
25.5. Destacou que há diversas contradições entre as decisões constantes nos pareceres e nas notas Técnicas do MTur que dificultam a defesa do espólio de Francisco de Souza Rodrigues, que não pode ser responsabilizado por atos de que não deu causa e, ou teve competência para realizar, inclusive pelo fato de o responsável ter sido exonerado do cargo que ocupava em janeiro de 2007, durante a execução do convênio e já ser falecido.
25.6. Por fim requereu:
'o acolhimento das preliminares aduzidas, excluindo a responsabilidade do Defendente neste processo, por quaisquer débitos e ou multas, por ser parte ilegítima para figurar como responsável solidário na execução e prestação de contas do Convênio 255/2006, e não sendo esse o entendimento dessa Corte de Contas, o que não se admite, seja então, no mérito, julgada totalmente improcedente a demanda, vez que demonstrada a ausência de qualquer culpabilidade do defendente - Francisco de Souza Rodrigues, na produção do suposto e possível danos ao erário, ora reclamado.
Finalmente, o advogado que a esta subscreve, declara para fins de direito, que os documentos que instruem a presente, são cópias fiéis de seus respectivos originais.'
26. Análise:
26.1. Quanto à citação anterior, tendo em vista que ela foi entregue no endereço correto, ela é considerada regularmente válida e como não houve apresentação das alegações de defesa, naquela ocasião, a responsável foi de fato considerada revel. Contudo, diante de nova oportunidade, após solicitar e ser concedida prorrogação de prazo (peça 85 e 89) , a responsável apresentou, tempestivamente, suas alegações de defesa 
26.2. Quanto à responsabilização do Sr. Francisco de Souza Rodrigues:
26.2.1. Reanalisando os autos com vistas a perquirir informações sobre a responsabilização do Sr. Francisco de Sousa Rodrigues na execução do Convênio 255/2006, conclui-se que assiste razão à defendente no sentido de solicitar a exclusão dele deste processo, uma vez que o termo do Convênio 255/2006 (peça 1, p. 57-65) pactuado com o governo do Estado do Amazonas, representado pela Seplan/AM como interventora, previa as seguintes obrigações:
'III - São obrigações do INTERVENIENTE:
orientar a CONVENENTE na preparação dos documentos a serem apresentados ao CONCEDENTE referentes ao uso da contrapartida federal;
orientar a CONVENENTE nas licitações custeadas com os recursos deste Convênio, observando sempre as disposições da Lei n 2 8.666/93 e suas posteriores alterações, especialmente em relação à licitação e contrato, inclusive a modalidade de licitação prevista na Lei n2 10.520, de 17 de julho de 2002 (art. 27, da IN/STN/MF/1\12 1/97, alterado pela IN/STN/MF/N2 3/2003; e,
acompanhar a execução do objeto do convênio.'
26.2.2. Da leitura das alíneas retro, pode-se observar que tanto o Sr. Ozias Monteiro Rodrigues como o Sr. Francisco de Sousa Rodrigues, na condição de Secretários de Estado da Seplan/AM, atuaram apenas na realização dos instrumentos formais, tendo o primeiro sido signatário do Termo de convênio e o segundo signatário dos dois termos aditivos (peça 1, p. 77 e 99) ;
26.2.3. A exclusão de responsabilidade do Sr. Ozias Monteiro Rodrigues já foi proposta na instrução à peça 74, uma vez que ele foi apenas signatário do termo de convênio, mas não teve participação com os desdobramentos seguintes, pois veio a falecer em 13/9/2006, no início da vigência do convênio (28/6/2006 a 9/2/2007) ;
26.2.4. Quanto ao Sr. Francisco de Sousa Rodrigues, em que pese ter permanecido a frente da Seplam/AM, de 12/1/2004 a 9/1/2007, conforme consta na Clausula Terceira, inciso III, alínea c (peça 1, p. 60) , deveria ter acompanhado a execução do objeto do convênio, contudo a execução propriamente dita coube ao convenente (Amazonastur) , conforme Clausula Terceira, inciso II, alínea a (peça 1, p. 58) .
26.2.5. Dessa forma, não faz sentido a imputação solidária de débito que lhe foi imposta a partir do Relatório de Tomada de Contas do MTur 440/2015 (peça 2, p. 30-36) . 
26.2.6. Caso ele não tivesse falecido (peça 104, p. 16) , deveria ser ouvido em audiência no tocante ao acompanhamento do Convênio 255/2006, mas face à inaplicabilidade de multa a gestor falecido (Acórdão 2507/2018-TCU-Segunda Câmara. Relator: Min. Aroldo Cedraz) , tal medida se torna descabida;
26.2.7. Dessa forma, propõe-se acatar as alegações de defesa da defendente, excluindo a responsabilidade do Sr. Francisco de Sousa Rodrigues deste processo. 
27. Por fim, tendo em vista que a Amazonastur, empresa pública (pessoa jurídica de Direito Privado) foi revel, não se manifestando sobre as constatações do ofício citatório que indicam a ocorrência de irregularidade causadora de danos ao erário por ela ocasionada, e não havendo nos autos elementos que possam atestar a sua boa-fé, devem suas contas serem julgadas irregulares, imputando-lhe, solidariamente com a Sra. Oreni Campelo Braga da Silva, o débito apurado, com fulcro nos termos dos artigos 1º, inciso I, 16, inciso III, alínea c, e 19, caput, da Lei n. 8.443/1992." 
3.	Diante do exposto, a Secex/TCE propõe ao Tribunal (peças 108-110) :
	3.1. excluir do rol de responsáveis deste processo o Sr. Ozias Monteiro Rodrigues, ex-Secretário da Seplan/AM, falecido, representado pela Sra. Mariza dos Santos Rodrigues, e o Sr. Francisco de Souza Rodrigues, ex-Secretário da Seplan/AM, falecido, representado pela administradora provisória do espólio, a Sra. Adair da Silva Rodrigues;
	3.2. considerar revel para todos os efeitos a Empresa Estadual de Turismo Amazonastur, dando-se prosseguimento ao processo, com fulcro no art. 12, § 3º, da Lei 8.443/1992;
	3.3. julgar irregulares, nos termos dos arts. 1º, inciso I, 16, inciso III, alínea c, da Lei 8.443/1992, c/c os arts. 19 e 23, inciso III, da mesma Lei, e com os arts. 1º, inciso I, 209, inciso III, 210 e 214, inciso III, do Regimento Interno/TCU, as contas da Empresa Estadual de Turismo, Amazonastur e de sua então Presidente, a Sra. Oreni Campelo Braga da Silva, condenando-os, em solidariedade, ao pagamento da importância de R$ 2.000.000,00 (dois milhões de reais) , atualizada monetariamente e acrescida dos juros de mora, calculada a partir de 8/8/2006 até a data da efetiva quitação do débito, fixando-lhes o prazo de quinze dias, para que comprovem, perante o Tribunal, o recolhimento da referida quantia aos cofres do Tesouro Nacional, nos termos do art. 23, inciso III, alínea a, da citada lei c/c o art. 214, inciso III, alínea a, do Regimento Interno/TCU;
	3.4. autorizar, desde logo, a cobrança judicial das dívidas, caso não atendidas as notificações, na forma do disposto no art. 28, inciso II, da Lei 8.443/1992;
	3.5. autorizar também, desde logo, caso requerido, com fundamento no art. 28, inciso I, da Lei 8.443/1992, c/c o art. 217, §§ 1º e 2º, do Regimento Interno/TCU, o parcelamento das dívidas em até 36 parcelas; 
	3.6. enviar cópia do Acórdão que vier a ser prolatado, bem como do Relatório e do Voto que o fundamentam, à Procuradoria da República no Estado do Amazonas, nos termos do § 3º do art. 16 da Lei 8.443/1992 c/c o § 7º do art. 209 do Regimento Interno/TCU, para adoção das medidas cabíveis; 
	3.7. enviar cópia do Acórdão que vier a ser proferido ao Ministério do Turismo e aos responsáveis, para ciência, informando-lhes que a presente deliberação, acompanhada do Relatório e do Voto que o fundamenta, está disponível para a consulta no endereço www.tcu.gov.br/acordaos, além de esclarecer que, caso requerido, o TCU poderá fornecer sem custos as correspondentes cópias de forma impressa.
4.	O Ministério Público junto ao Tribunal, representado pelo Subprocurador-Geral Lucas Rocha Furtado, manifestou-se de acordo com a proposta da unidade técnica (peça 111) . 
		É o Relatório.

Naziano Pantoja Filizola (OAB/AM 294-A); Benedita Maria Filgueira de Carvalho (OAB/AM 3.452); Bruno Monteiro Lobato (OAB/AM 7.951); e Marcos Roberto Marinho Campos (OAB/AM 4.492).

Subprocurador-Geral Lucas Rocha Furtado.

TOMADA DE CONTAS ESPECIAL. CONVÊNIO CELEBRADO PARA A REALIZAÇÃO DO PROJETO INTITULADO "MANIFESTAÇÕES CULTURAIS - FATOR DE ATRAÇÃO TURÍSTICA DO AMAZONAS". IMPUGNAÇÃO TOTAL DAS DESPESAS INCORRIDAS. DOCUMENTOS INSUFICIENTES PARA DEMONSTRAR A CORRETA APLICAÇÃO DOS RECURSOS NO OBJETO DA AVENÇA. IMPOSSIBILIDADE DE SE FIRMAR O NEXO DE CAUSALIDADE ENTRE A VERBA FEDERAL E A REALIZAÇÃO DO OBJETO PACTUADO. CONTAS IRREGULARES, COM IMPUTAÇÃO DE DÉBITO. PRESCRIÇÃO DA PRETENSÃO PUNITIVA. 1. Julgam-se irregulares as contas e em débito o responsável em função da não comprovação da boa e regular aplicação de recursos federais recebidos por meio de convênio. 2. O ônus de comprovar a regularidade da integral aplicação dos recursos públicos ao objeto do ajuste entabulado com a União compete ao gestor, tarefa da qual deve se desincumbir mediante a apresentação de documentação idônea, que demonstre, de forma cabal, os gastos efetuados e o nexo de causalidade entre as despesas realizadas e a verba federal recebida. 3. A pretensão punitiva do Tribunal de Contas da União subordina-se ao prazo geral de prescrição de dez anos indicado no art. 205 do Código Civil (Acórdão 1.441/2016 - Plenário). 4. Apenas a sentença absolutória no juízo criminal que consigne expressamente a inexistência material do fato ou a negativa de autoria tem habilidade para impedir a responsabilização civil e administrativa do agente perante a Corte de Contas.

TOMADA DE CONTAS ESPECIAL (TCE)

Secretaria de Controle Externo de Tomada de Contas Especial - SecexTCE.

Trago à apreciação deste Colegiado a Tomada de Contas Especial instaurada pelo Ministério do Turismo - MTur, em razão de irregularidades na execução física e financeira do Convênio 255/2006 (Siafi 564417) , celebrado com a Empresa Estadual de Turismo - Amazonastur, cujo objeto era o incentivo ao turismo no Estado do Amazonas, mediante a execução de ações do projeto denominado "Manifestações Culturais - Fator de Atração Turística do Amazonas", conforme o Plano de Trabalho aditivado (peça 1, pp. 11 a 28) , com vigência para o período de 28/6/2006 a 9/2/2007 (peça 1, p. 61 e 68) .
2.	Os recursos para a implementação do objeto pactuado somavam R$ 2.200.000,00, sendo R$ 2.000.000,00 a cargo do concedente e R$ 200.000,00 de contrapartida da entidade convenente. Os recursos federais foram liberados em 8/8/2006. 
3. 	Nos termos do Plano de Trabalho aprovado (peça 66, pp. 97 a 113) , as ações pretendidas para a consecução do objeto do Convênio 255/2006 (Siafi 564417) compreendiam a realização de eventos para promoção de manifestações culturais e folclóricas dos Municípios de Beruri, Humaitá, Fonte Boa, Itamarati, Caapiranga, Careiro Castanho, Japurá, Juruá, Nhamundá, Nova Olinda do Norte, São Gabriel da Cachoeira, Tapauá, ltapiranga, Borba, Manacapuru, Rio Preto da Eva e Parintins.
4.	 Na fase interna desta TCE, foram incluídos no polo de responsabilização, além da entidade convenente, Empresa Estadual de Turismo - Amazonastur, e de sua então Presidente, Sra. Oreni Campelo Braga da Silva, os Srs. Ozias Monteiro Rodrigues e Francisco de Souza Rodrigues, Secretários de Estado da Seplan/AM no período de vigência convênio em tela (28/6/2006 a 9/2/2007) .
5.	No âmbito desta Corte de Contas, afastou-se, de imediato, a reponsabilidade do Sr. Ozias Monteiro Rodrigues, tendo em vista o seu falecimento em 13/09/2006, ou seja, logo após o início da vigência do Convênio 255/2006, mas antes da implementação das ações relativas à execução do objeto pactuado, de tal forma que sua atuação ficou restrita à assinatura do Termo de convênio (peça 1, p. 77) .
6.	Diante desse contexto, a Secretaria de Controle Externo de Tomada de Contas Especial - SecexTCE, após examinar os autos, promoveu a citação solidária da Empresa Estadual de Turismo Amazonastur e de sua então Presidente, Sra. Oreni Campelo Braga da Silva, bem como o espólio do Sr. Francisco de Souza Rodrigues (falecido em 28/07/2016) , Secretário de Estado da Seplan/AM, no período de 13/9/2006 a 9/1/2007, na pessoa de sua responsável, Sra. Adair da Silva Rodrigues (peças 74 a 88) , para que recolhessem, solidariamente, o valor do débito apurado em R$ 2.000.000,00, com os devidos acréscimos legais, e/ou apresentassem alegações de defesa acerca das irregularidades detectadas (celebração de convênios com os municípios beneficiados e consequente repasse de recursos para as respectivas prefeituras, sem amparo legal e sem autorização do MTur, e não comprovação da execução física das metas 1 a 16 previstas no plano de trabalho do ajuste pactuado) , que redundaram na não comprovação da boa e regular aplicação dos recursos recebidos por meio do Convênio 255/2006.
7.	Citados os responsáveis, tanto a Sra. Oreni Campelo Braga da Silva quanto o espólio do Sr. Francisco de Souza Rodrigues, representado pela Sra. Adair da Silva Rodrigues, apresentaram suas alegações de defesa, respectivamente às peças 103 e 104. A empresa Amazonastur, contudo, não encaminhou documento ao TCU em resposta ao ofício citatório que lhe foi remetido, nem recolheu o valor do débito, situação que caracteriza sua revelia e autoriza o prosseguimento do feito, a teor da disposição do art. 12, § 3º, da Lei 8.443/1992.
8.	No mérito, os pareceres da SecexTCE e do Ministério Público/TCU são pela exclusão da responsabilidade do Sr. Francisco de Souza Rodrigues e pela irregularidade das contas da Empresa Estadual de Turismo Amazonastur e de sua então Presidente, a Sra. Oreni Campelo Braga da Silva, fundamentada no art. 16, inciso III, alínea c, da Lei 8.443/1992, com a condenação solidária ao pagamento do débito, restando afastada a aplicação da multa prevista no art. 57 da Lei 8.443/1992 por ter sido constatada a prescrição da pretensão punitiva 
9.	Assiste razão à unidade técnica e ao Parquet, consoante os motivos que passo a expor. 
10.	De fato, o conjunto probatório constante dos autos não permite afirmar o correto emprego dos recursos públicos na execução do objeto pactuado no Convênio 255/2006 (Siafi 564417) , sobretudo pela falta de apresentação de documentação que atrelasse a implementação de cada uma das ações previstas no plano de trabalho (peça 66, pp. 97 a 113) à verba repassada no âmbito daquele ajuste, de tal forma que não foram trazidos elementos de defesa capazes de comprovar a adequada execução física do objeto pactuado.
11.	 A Coordenação-Geral de Monitoramento, Fiscalização e Avaliação de Convênios do Ministério do Turismo realizou várias análises consecutivas. Em um primeiro momento, mediante o Ofício 1192/2009/MTur, datado de 18/9/2009 (peça 25, p. 25) , encaminhou as conclusões da Nota Técnica de Reanálise 509/2009 (peça 1, p. 134-139) , que apontou inicialmente para a glosa das despesas no valor de R$ 119.900,00. Posteriormente, com um aprofundamento das apurações por parte do órgão concedente, houve uma modificação de entendimento que culminou com a remessa do Ofício 2147/2014/MTur (peça 1, p. 211-212) , informando acerca da reprovação total da prestação de contas do Convênio, conforme Notas Técnicas 429/2010 - execução física não comprovada (peça 1, 149-153) e 556/2014 - aplicação financeira reprovada (peça 1, p. 215-221) .
12.	Essa evolução de entendimento aconteceu em decorrência de informações supervenientes que tornaram necessário o envio complementar de elementos/documentos para sanear as pendências constatadas, todas relacionadas às ações previstas no Plano de Trabalho do Convênio 255/2006 (Siafi 564417) . 
13	Nesse sentido, foi remetido o Ofício 1919/MTur, de 4/7/2011, concedendo o prazo solicitado pela Amazonastur para sanear o processo de prestação de contas, com apresentação dos elementos comprobatórios requeridos (peça 1, p. 183) . 
14.	Contudo, a documentação complementar requerida não foi apresentada, o que levou o órgão concedente a concluir pela reprovação da execução física do objeto pactuado e pela ocorrência de dano ao erário no valor total da avença celebrada. 
15.	De fato, a omissão dos responsáveis em atender à solicitação do órgão concedente para encaminhar os documentos requeridos agrava a situação, na medida em que inviabiliza a demonstração da correta aplicação dos recursos públicos no objeto da avença, deixando apenas a certeza do desconhecimento do paradeiro das verbas públicas. 
16.	Diante desse contexto, a segurança jurídica alegada pela Sra. Oreni Campelo Braga da Silva não pode ser acolhida em detrimento do atingimento do objetivo maior de um processo de prestação de contas de convênio que é obter toda a documentação necessária à comprovação da adequabilidade do emprego da verba federal repassada.  
17.	Cumpre destacar que as principais pendências indicadas pelo órgão concedente se referem à falta de apresentação, dentre outros elementos, de notas fiscais e recibos que indiquem a realização dos eventos previstos no ajuste.
18.	Nesse sentido, o plano de trabalho acostado aos autos (peça 66, pp. 97 a 113) indica a implementação de ações para atingimento de dezoito metas associadas a realização de eventos folclóricos em dezessete municípios e um show de Boi Bumbá realizado no Workshop de promoção do Estado do Amazonas e divulgação do 1ª Salão Amazonense de Turismo, na cidade do Rio de Janeiro/RJ, sendo que em cada meta há previsão dos dois mesmos itens de maior impacto orçamentário, serviços de empresa organizadora de eventos e serviço de empresa especializada em montagem/desmontagem e decoração de palco, que totalizam, respectivamente, gastos nos montantes de R$ 1.327.120,00 e R$ 469.380,00, ou seja, representam 81,6% do total de despesas do convênio. Contudo, não há neste processo cópias de contratos, notas fiscais, boletins de medição, recibos ou outros documentos que possam comprovar que esses serviços foram efetivamente executados e pagos, nos exatos moldes previstos no plano de trabalho.    
19.	Acrescente-se que as fotografias acostadas aos autos (peça 30, p. 131/160, 173/212,  245/249,  e peças 63 a 65) não são capazes de comprovar a realização dos eventos previstos no ajuste, ou por não ser possível identificar sequer o nome da manifestação cultural e folclórica a que se referem e a logomarca do MTur, ou por não mostrar de forma nítida a estrutura de palco montada e os banheiros químicos locados. 
20.	Reproduzo, a seguir, excerto do Voto condutor do Acórdão 3478/2019-TCU-Segunda Câmara, de minha relatoria, em que deixei consignada a relevância das fotografias e registros audiovisuais como elementos de prova da execução física de shows musicais, juntamente com os demais documentos de execução física e financeira: 
"12. Sobre a importância de oferecer registros fotográficos ou audiovisuais para a comprovação de eventos com apresentação de shows de bandas, reproduzo, a seguir excerto do Voto que apresentei nos autos do TC Processo 000.703/2015-0 (Acórdão 6636/2018-TCU-Primeira Câmara) , no qual assim abordei essa questão:
'15. No que concerne à relevância da apresentação de registros fotográficos ou audiovisuais para a comprovação do evento, trago à baila entendimento firmado por este Tribunal, expresso nos subitens 9.2.1 e 9.2.2 do Acórdão 1459/2012-TCU-Plenário:
'9.2.1 a análise de prestação de contas relativas a convênios celebrados pelo Ministério do Turismo deve observar, quanto aos documentos que a compõem, a legislação vigente à época da celebração da avença e o prescrito no termo de ajuste, sendo sempre necessário que o cumprimento do objeto pelo convenente reste indubitavelmente comprovado;
9.2.2 para as situações anteriores a 2010, caso os documentos enumerados no art. 28 Instrução Normativa STN 1/97 e no art. 58 da então vigente Portaria Interministerial 127/2008 não sejam suficientes para comprovar a execução do objeto do convênio, poderão ser exigidos outros elementos de prova, tais como os estabelecidos a partir daquele ano (fotografias, jornais pós evento, CDs, DVDs, entre outros) ;'
16. Duas observações são necessárias em relação ao julgado ora transcrito. A primeira relaciona-se ao fato de que as exigências versadas em outros elementos de prova (fotografias, filmagens) para convênios anteriores a 2010 encontra guarida no magistério jurisprudencial desta Corte de Contas, razão pela qual pode ser oposta pelo MTur para fins de aprovação física do ajuste.
17. A segunda refere-se à questão de que se trata de uma forma ancilar de comprovação de despesas, e não de documentação comprobatória taxativa ou expressamente definida por lei ou ainda por ato normativo. Creio que a decisão teve o objetivo de esclarecer, à guisa exemplificativa, a possibilidade de emprego por gestores de outros meios de prova com o fim de atestar a execução dos objetos dos convênios pactuados quando os documentos fixados pelas normas existentes à época fossem insuficientes.
18. Como não houve fiscalização in loco pelo Concedente na data do evento em exame, é imprescindível que constem nos autos evidências da efetiva realização dos shows nos moldes pactuados, tais como fotografias, filmagens, publicação em jornais, revistas ou reportagens em rádio ou televisão. Também necessária a comprovação do destaque à logomarca do concedente no evento, o que não deve se configurar como mera falha formal, porquanto essencial para demonstrar a vinculação da festividade ao MTur, e, consequentemente, o nexo causal entre os recursos repassados e as despesas incorridas.
19. Nesse contexto, considerando os elementos contidos nos autos, não é possível identificar o cumprimento do objeto pactuado."
21.	Assim, visto que não foram encaminhadas ao TCU tampouco ao concedente fotografias nítidas, com identificação dos eventos e da logomarca do MTur, mostrando a estrutura de palco montada e os banheiros químicos locados, além dos demais elementos solicitados (contratos,  notas fiscais, recibos, dentre outros) , conclui-se, na mesma linha do órgão ministerial, não haver nos autos documentos que efetivamente demonstrem a execução física dos eventos associados ao  projeto denominado "Manifestações Culturais - Fator de Atração Turística do Amazonas".
22.	Quanto à execução financeira do Convênio 255/2006 (Siafi 564417) , o repasse irregular de recursos para as prefeituras dos municípios onde seriam realizados os eventos impede que haja o necessário nexo de causalidade entre os pagamentos realizados e a implementação de todas as ações especificadas no plano de trabalho para cada uma das dezoito metas previstas.  
23.	Ainda no tocante a essa inusitada delegação para os municípios da obrigação de realização dos eventos, importante ressaltar que o órgão concedente concedeu prazo adicional para que a Amazonastur apresentasse os documentos relativos à prestação de contas desses repasses aos entes municipais, por meio do Ofício 1919/MTur, datado de 4/7/2011 (peça 1, p. 183) sendo que, embora a entidade convenente tenha informado que "estava ingressando com o processo de Tomada de Contas Especial contra as Prefeituras Executoras do plano de trabalho"  (peça 1, p. 192) , manteve-se inerte, não tendo anexado qualquer nova documentação aos autos.
24	Há que se abordar, ainda, a argumentação apresentada pela Sra. Oreni Campelo Braga da Silva de que há decisão judicial nos autos da Ação Ordinária 0006701-53.2016.4.01.3200, ajuizada pela Amazonastur, visando declarar a nulidade dos atos praticados no processo administrativo 72000.000830/2007-22 do Ministério do Turismo, que impossibilita a atuação desta Corte de Contas.
25.	No ponto, impende esclarecer que a independência de instâncias não atrela esta Casa de Contas ao entendimento sufragado pelo Poder Judiciário. É que este Tribunal possui competência própria decorrente de forma direta do texto Constitucional (arts. 70 e 71, da CF/1988) .
26.	Ainda sobre esse tema, cabe destacar que a responsável aduz que o TCU estaria impossibilitado de tratar do fato objeto da aludida ação judicial, porquanto, segundo aduz, a matéria já teria sido apreciada pela instância competente. 
27.	Como é cediço, o reflexo de eventual decisão em ação judicial no âmbito desta Corte de Contas ocorre sob determinadas condicionantes. A comunicação de instâncias apta a vincular a absolvição do gestor também em relação ao TCU é aquela adotada pelo Poder Judiciário em processo criminal no qual seja exarada sentença consignando expressamente a negativa do fato ou da autoria.
28.	Não tendo sido proferida sentença absolutória no juízo criminal fundada no reconhecimento da inexistência material do fato ou na negativa de autoria, não está o Tribunal de Contas vinculado à decisão judicial, podendo perquirir de eventual responsabilização administrativa do gestor em seus processos. Esta é a jurisprudência sobre o tema. Precedentes: 
Acórdão 131/2017-TCU-Plenário (Relator Ministro Walton Alencar Rodrigues) 
"A sentença proferida pelo juízo cível, sob qualquer fundamento, não vincula a decisão administrativa proferida pelo TCU, em razão do princípio da independência das instâncias. Apenas a sentença absolutória no juízo criminal fundada no reconhecimento da inexistência material do fato ou na negativa de autoria tem habilidade para impedir a responsabilização civil e administrativa do agente." (grifo acrescido) 
Acórdão 2983/2016-TCU-Primeira Câmara (Relator Ministro Bruno Dantas) 
"A independência das instâncias só deixa de prevalecer quando a decisão judicial que declara a inexistência do fato ou nega sua autoria é proferida em ação de natureza criminal. Tratando-se de ação civil, prevalece a regra geral, que é a incomunicabilidade das instâncias civil, penal e administrativa." (grifo acrescido) 
Acórdão 1486/2016-TCU-Segunda Câmara (Relatoria Ministro-Substituto André de Carvalho) 
"A absolvição penal afasta a responsabilidade administrativa do gestor perante o TCU apenas quando declarar a inexistência do fato ou da autoria imputada. Se a absolvição penal for por falta de provas ou ausência de dolo, tal responsabilidade do gestor não é excluída." (grifo acrescido) 
29.	O presente caso cuidou de ação ordinária na esfera cível, ou seja, situação deveras distinta daquela que seria apta a provocar a adesão obrigatória da Corte de Contas ao que deliberado na outra instância. 
30. 	No que se refere ao Sr. Francisco de Souza Rodrigues (falecido em 28/07/2016) , Secretário de Estado da Seplan/AM, no período de 13/9/2006 a 9/1/2007, anuo a proposta de exclusão de seu nome do rol de responsáveis desta TCE, por não haver evidência de sua participação no processo de pagamento ou de prestação de contas do convênio em tela, tendo sua atuação se restringido à assinatura de termos aditivos ao Convênio 255/2006, não constando destes autos elementos para se afirmar que o aludido agente público concorreu diretamente para o prejuízo constatado aos cofres públicos.
31.	A não apresentação da documentação complementar exigida pelo órgão concedente impõe a reprovação das contas da Empresa Estadual de Turismo - Amazonastur e de sua então Presidente, Sra. Oreni Campelo Braga da Silva, pelo Ministério do Turismo. E, nesta Corte, diante das constatações do órgão concedente e da ausência de elementos de defesa dos responsáveis quanto às condutas irregulares indicadas alhures, a conclusão caminha no mesmo sentido de reprovação de suas contas.
32.	Assim, considerando que constitui, pois, ônus daquele que recebe verba pública evidenciar a boa e regular aplicação dos recursos federais que lhe foram confiados, e tendo em vista a falta de comprovação do correto emprego dos recursos públicos no objeto da avença, acolho integralmente a proposta da unidade técnica e do Ministério Público junto ao TCU no sentido de julgar irregulares as contas da Empresa Estadual de Turismo - Amazonastur e de sua então Presidente, Sra. Oreni Campelo Braga da Silva, atribuindo-lhes solidariamente o débito apurado
33.	Deixa-se de aplicar a multa proporcional ao débito, prevista no art. 57 da LO/TCU, devido ao transcurso de mais de dez anos entre a consumação da irregularidade e o ato que ordenou a citação, fato que acarreta a incidência da prescrição da pretensão punitiva, conforme orientação fixada no Acórdão 1441/2016-TCU-Plenário. Como este Tribunal tem decidido que, nos casos de não comprovação da regular aplicação dos recursos repassados, o dies a quo para a contagem do prazo prescricional é a data da apresentação da prestação de contas do ajuste, e tem-se que essa data ocorreu em 3/4/2007 (peça 1, p. 102) , bem como que o despacho ordinatório da primeira citação dos responsáveis foi exarado em 25/5/2018 (peça 76) , transcorreram mais de dez anos desde as irregularidades constatadas, portanto, resta configurada a prescrição da pretensão punitiva.
34.	Por fim, cumpre encaminhar cópia do Acórdão a ser proferido à Procuradoria da República no Estado do Amazonas, com fundamento no art. 16, § 3º, da Lei 8.443/1992.
    	Diante do exposto, voto por que seja adotada a deliberação que ora submeto a este Colegiado.
T.C.U., Sala das Sessões, em 02 de fevereiro de 2021.
MARCOS BEMQUERER COSTA
Relator